臺灣高等法院高雄分院刑事判決　　　　96年度上訴字第1300號
上　訴　人　臺灣高雄地方法院檢察署檢察官
上　訴　人
即　被　告　戊○○
選任辯護人　曾劍虹律師
上　訴　人
即　被　告　乙○○
上列上訴人因被告常業詐欺案件，不服臺灣高雄地方法院94年度
訴字第4443號中華民國96年4 月27日第一審判決（起訴案號：臺
灣高雄地方法院檢察署94年度偵字第2888、11244 號），提起上
訴，本院判決如下：
    主  文
原判決關於戊○○、乙○○部分撤銷。
乙○○共同連續犯詐欺取財罪，處有期徒刑壹年肆月，減為有期
徒刑捌月。
戊○○共同連續犯詐欺取財罪，處有期徒刑拾月，減為有期徒刑
伍月，如易科罰金，以銀元參佰元即新台幣玖佰元折算壹日。
    事  實
一、乙○○係大眾消金資產有限公司高雄營業所（下稱大眾消金
    公司，設於高雄市苓雅區○○○路284 號8 樓之1） 主任，
    負責大眾消金公司高雄地區客戶向金融機構申請貸款業務，
    戊○○自民國93年7 、8 月間擔任大眾消金公司行政課長，
    負責與金融機構往來之業務，林宏育、甲○○、戴慶龍（以
    上3 人均經判決有罪確定）、鐘勻澧、不詳姓名成年女子為
    大眾消金公司之業務員，負責張貼、散發廣告招攬客戶及打
    電話與客戶聯絡等。詎乙○○基於意圖為自己不法所有之概
    括犯意，並分別與甲○○、戴慶龍、鐘勻澧、林宏育、不詳
    姓名成年女子基於犯意聯絡，另戊○○自93年7 、8 月間起
    ，亦基於與乙○○共同意圖為自己不法所有之概括犯意聯絡
    ，並各與戴慶龍、鐘勻澧、林宏育、不詳姓名成年女子基於
    犯意聯絡，於下列所示時間，先由林宏育、甲○○、戴慶龍
    （以上3 人均經判決有罪確定）、鐘勻澧招攬客戶向多家銀
    行代辦貸款，再由戊○○負責送件等與銀行交涉事宜，待銀
    行核准客戶貸款，即由不詳姓名成年女子打電話向客戶佯稱
    同時向多家銀行貸款可能有核貸困難，乙○○再以客戶違約
    致須另給付金錢與銀行人員交涉為由，使客戶陷於錯誤而給
    付金錢。詳述如下：
    (一)民國93年3 月間某日，因丁○○與甲○○（當時自稱王允
      ）聯絡委託貸款，甲○○先向丁○○稱同時向數家金融機
      構申辦可獲得較大貸款機會，丁○○乃委託大眾消金公司
      代向日盛銀行、大眾銀行、富邦銀行、世華銀行辦理貸款
      申請，並約定核貨金額之8 ％為手續費。其後，甲○○向
      丁○○通知上開銀行均已核准貸款，約丁○○前往辦理對
      保手續，並告以對保時須向銀行人員表示未同時向其他銀
      行貸款，否則除貸款無法辦理外，尚須負違約之責任。嗣
      於93年5 月27日丁○○至富邦銀行前鎮分行辦畢對保手續
      （於93年5 月27日撥款30萬元），大眾消金公司內不詳姓
      名成年女子即撥打電話向丁○○佯稱其係世華銀行貸款部
      門行員，要與丁○○核對申辦貸款資料，丁○○即依指示
      告以未向其他銀行申辦貸款，該不詳姓名成年女子則稱已
      發現丁○○同時向4 家銀行申辦貸款，丁○○遂承認上開
      事實。而後，甲○○、乙○○即以丁○○違約，要求丁○○給付新台幣（下同）16萬元供其等與銀行人員處理貸款
      事宜。丁○○因而陷於錯誤，於93年5 月27日晚間及翌日
      （93年5 月28日），在大眾消金公司，共交付16萬予甲○○、乙○○。另丁○○亦依約給付手續費2 萬4 千元。
    (二)93年9 月間某日，因劉盧華知與戴慶龍聯絡委託貸款，乙○○告知劉盧華知可向多家銀行辦理貸款，劉盧華知乃委
      託大眾消金公司代向復華銀行及台東中小企業銀行（下稱
      台東企銀）各申請貸款60萬元，雙方約定貸款手續費為核
      貸金額的一成，乙○○並告以對保時須向銀行人員表示未
      同時向其他銀行貸款。93年10月間，戴慶龍約劉盧華知至
      台東企銀辦畢對保手續（嗣於93年11月1 日撥款40萬元）
      ，戴慶龍又稱要至復華銀行三民分行對保，途中，大眾消
      金公司內不詳姓名成年女子即先後打電話予劉盧華知各佯
      稱係台東企銀貸款部門行員及復華銀行行員，並表示已知
      劉盧華知同時向台東企銀及復華銀行申辦貸款等語，劉盧
      華知遂承認上開事實。乙○○即向劉盧華知告以違約。數
      日後，在大眾消金公司，乙○○、戴慶龍向劉盧華表示已
      覓得5 位職業保證人向台東企銀擔保貸款，但劉盧華知須
      每人給付4 萬元代價共計20萬元，致劉盧華知陷於錯誤，
      於93年11月2 日自上開貸款中提領9 萬元，復將台東企銀
      提款卡交予戴慶龍於93年11月2 日、3 日各提領10萬元、
      1 萬元，其後戴慶龍將台東企銀提款卡還給劉盧華知時，
      帳戶內僅存16萬餘元。
    (三)93年11月9 日，因己○○與鐘勻澧（自稱鐘晴）聯絡委託
      貸款，大眾消金公司即代向台新銀行、陽信銀行、台東企
      銀及富邦銀行辦理貸款（嗣台新銀行、陽信銀行、台東企
      銀核准貸款，核貸總金額為88萬元），並約定核貸金額的
      一成作為大眾消金公司之業務費用，並向己○○告以須向
      銀行人員表示未同時向其他銀行貸款，否則除貸款無法辦
      理外，尚須負違約之責任。嗣於93年11月、12月間某日，
      己○○於銀行辦理對保後，向鐘勻澧表示有向銀行承辦人
      告知同時向多家銀行貸款，同日下午某時，大眾消金公司
      內不詳姓名成年女子即打電話向己○○佯稱其係銀行徵信
      人員，並詢問己○○何以同時向多家銀行辦理貸款等語，
      同日晚間，在大眾消金公司，乙○○即佯稱因己○○違約
      ，其須與銀行人員應酬始可完成貸款。其後某日，在大眾
      消金公司，乙○○復向己○○表示已處理妥善，己○○須
      支付22 萬 元應酬費，致己○○陷於錯誤，因而給付22萬
      元予乙○○。另己○○亦依約給付手續費8 萬8 千元。
    (四)93年11月間，因丙○○與林宏育聯絡委託貸款，大眾消金
      公司即代向台北商銀台南分行（下稱北銀台南分行）等4
      家金融機構辦理貸款，並約定以核貸金額之15％為手續費
      。其後，大眾消金公司向丙○○通知北銀台南分行已核准
      貸款，約丁○○前往辦理對保手續（嗣於93年12月6 日撥
      款30萬元），並告以對保時須向銀行人員表示未同時向其
      他銀行貸款，否則除貸款無法辦理外，尚須負違約之責任
      。對保期間，大眾消金公司內不詳姓名成年女子即打電話
      向丙○○佯稱其係北銀之徵信人員，並以丙○○對貸款之
      事交代不清，質疑丙○○違反銀行規定等語，丙○○旋向
      乙○○告知此事，乙○○乃向丙○○佯稱可處理此事，並
      代丙○○再向台新銀行申請貸款20萬元（93年12月3 日撥
      款）。嗣乙○○向丙○○誆稱為了處理此事必須支付押金
      予二家銀行共10萬元，致丙○○陷於錯誤，而分2 次共給
      付10萬元予乙○○。另丙○○亦依約給付手續費7 萬5 千
      元。
    嗣因高雄市政府警察局刑警大隊接獲線報後，經循線追查，
    於94年1 月20日持搜索票分別至下列地點執行搜索及各扣得
    下列等物：(一)在高雄市○○○路284 號8 樓之1 之大眾消金
    公司高雄營業所搜索扣得己○○繳款單、行員配合表及成員
    組織表各1 張、客戶貸款核報表、業績報表、教戰資料各1
    份，核准或退件表、客戶訪談資料表、中正所進行表、接聽
    電話記錄表、客戶基本資料、應徵人員資料、各銀行貸款申
    請書、大眾消金貸款廣告、印章各1 批、客戶徵信明細表2
    張等資料；(二)在高雄市○○區○○路70號6 樓之2 之大眾消
    金公司南部行政中心搜索扣得貸款申請資料表、訪談紀錄表
    及客戶基本資料、分公司進件表、核准退件表、銀行收件備
    查簿、現金卡及信用卡申請表、各銀行貸款教戰手則、各月
    份請款單、各單位每日徵信費用回傳單各1 批、電腦主機2
    部、帳冊、客戶核貸資料、業績簿、員工薪資表、退補件、
    帳冊、公司章程各1 本、行員配合表2 張、員工電話資料6
    張、員工資料4 本、訪談紀錄3 本、匯款資料5 張、績效獎
    金明細表3 張、員工帳戶資料表1 張，因而查悉上情。
二、案經高雄市政府警察局報請臺灣高雄地方法院檢察署檢察官
    偵查起訴。
    理  由
一、證人己○○、丙○○、丁○○在偵查中具結後所為陳述，固
    係審判外陳述，惟實務運作時，檢察官偵查中向被告以外之
    人所取得之陳述，原則上均能遵守法律規定，不致違法取供
    ，其可信度極高，且無顯不可信之情況，況上開證人已經於
    原審經檢察官、被告及辯護人實施交互詰問，依刑事訴訟法
    第159 條之1 第2 項規定，上開證人應有證據能力。另證人
    陳恩和、周貞君、黃于貞於警詢之陳述固係被告以外之人於
    審判外之言詞陳述，但經檢察官、被告、辯護人於調查程序
    同意作為證據，且未於言詞辯論終結前聲明異議，本院審酌
    該言詞陳述作成時之情況，均係證人出於自由意識所為，因
    認為適當，依刑事訴訟法第159 條之5 規定，自得為證據。
二、訊據上訴人即被告（下稱被告）戊○○否認有詐欺犯行，辯
    稱其並未參與詐騙之行為等語。另上訴人即被告（下稱被告
    ）乙○○則自白事實欄所載事實。
三、經查：
    (一)大眾消金公司確受丁○○、劉盧華知、己○○、丙○○委
      託代辦事實欄一(一)～(四)所示之貸款，且均因被告乙○○告
      以違約，分別給付事實欄一(一)～(四)所示之款項等事實，業
      據證人丁○○、劉盧華知、己○○、丙○○各於偵查及原
      審審理中結證明確 (見偵1 卷第40～41、63～66頁、原審
      卷第99～117 、164 ～170 頁），並有台北富邦商業銀行
      個人金融總處高屏區部94年11月8 日（94）北富銀個高屏
      第035 號函附帳卡、貸款申請書、轉帳支出傳票、台東中
      小企業銀行94 年11 月8 日（94）東企銀業字第11008 、
      11007 號函附存摺帳卡明細、申請書等、陽信銀行94年11
      月9 日陽信總消金字第9400011409號函附申請書、放款明
      細等、台北國際商業銀行94年11月10日北商銀消費金融處
      （094） 字第00081 號函附申請書、放款繳息明細等、台
      新國際商業銀行股份有限公司94年11月10日台新總法制字
      第09402031號函附貸款借據暨約定書、申請書、本票等在
      卷可稽 (見偵1 卷第99～102 、104 ～184 頁）。又核與
      被告乙○○自白相符，被告乙○○之自白即堪認屬實。
    (二)被告戊○○固以上情置辯，惟被告戊○○係負責大眾消金
      公司與銀行間聯絡辦理貸款事宜，銀行是否核貸或須補正
      均會通知被告戊○○等情，業據證人陳恩和於警詢證稱：
      「銀行如果核准貸款會通知公司送件主管戊○○或通知客
      戶」等語（見警卷第15頁），證人周貞君於警詢證稱：「
      （銀行如果核准貸款）會通知我們公司的送件主管戊○○
      ，因為是戊○○送件的……」（見警卷第44頁），證人黃
      于貞於警詢證稱：「銀行有問題……都會與戊○○聯絡…
      …（銀行撥款）配合的行員會通知課長戊○○……」等語
      （見警卷第63頁）。依上觀之，被告戊○○於大眾消金公
      司擔任送件主管，客戶是否經銀行核准貸款亦為被告戊○○最先知情，再依證人丁○○、劉盧華知、己○○、丙○○所證述，證人丁○○等4 人於銀行辦理對保而經核准貸
      款後，即有不詳姓名成年女子打電話佯稱為銀行人員，並
      向證人丁○○等4 人稱其等同時向多家銀行貸款可能有核
      貸困難等詞，而後被告乙○○即向證人丁○○等4 人佯稱
      須額外支付貸款費用。二者相互參照，被告戊○○顯然對
      被告乙○○等人詐欺犯行知情，且基於共同詐欺之意思，
      分擔與銀行聯絡之環節行為，否則，被告乙○○等人豈能
      於巧妙之時機施行詐術行為，故被告戊○○辯稱未參與詐
      欺行為，即無可採。至證人乙○○、甲○○於本院雖證稱
      被告戊○○未打電話向客戶佯稱重覆貸款可能有核貸困難
      等語，但被告戊○○既已分擔與銀行聯絡之環節行為，已
      如前述，其縱未分擔打電話之行為，亦無從據為被告戊○○有利之認定。
    綜上所述，被告乙○○、戊○○之詐欺取財犯行，事證明確
    ，堪以認定。
四、按行為後法律有變更者，適用行為時之法律。但行為後之法
    律有利於行為人者，適用最有利於行為人之法律，刑法第2
    條第1 項定有明文。經查被告行為後，下述法律已有變更，
    茲詳述如下：
    (一)被告行為後，刑法第56條連續犯之規定，業於94年1 月7
      日修正公布刪除，並於95年7 月1 日施行，則被告之犯行
      ，因行為後新法業已刪除連續犯之規定，此刪除雖非犯罪
      構成要件之變更，但顯已影響行為人刑罰之法律效果，自
      屬法律有變更，依新法第2條 第1 項規定，比較新、舊法
      結果，仍應適用較有利於被告之行為時法律即舊法論以連
      續犯（最高法院95年第8 次刑事庭會議決議參照）。
    (二)95年7 月1 日修正公布施行之刑法第41條第1 項前段規定
      ：「犯最重本刑為五年以下有期徒刑以下之刑之罪，而受
      六個月以下有期徒刑或拘役之宣告者，得以新臺幣一千元
      、二千元或三千元折算一日，易科罰金。」，而修正前刑
      法第41條第1 項前段係規定：「犯最重本刑為5 年以下有
      期徒刑以下之刑之罪，而受6 個月以下有期徒刑或拘役之
      宣告，因身體、教育、職業、家庭之關係或其他正當事由
      ，執行顯有困難者，得以1 元以上3 元以下折算一日，易
      科罰金。」，且依修正前罰金罰鍰提高標準條例第2 條前
      段規定，就其原定數額提高為100 倍折算1 日。則刑法第
      41條第1 項修正前之易科罰金折算標準，應以銀元100 、
      200 、300 元折算1 日，經折算為新臺幣後，應以新臺幣
      300 、600 、900 元折算為1 日。經比較修正前後之易科
      罰金折算標準，即以被告行為時即修正前之規定較有利於
      被告。
五、核被告乙○○、戊○○先後所為，均犯刑法第339 條第1 項
    之詐欺取財罪。被告乙○○各與甲○○、戴慶龍、鐘勻澧、
    林宏育、不詳姓名成年女子分別就事實欄一(一)～(四)所示之犯
    行，被告乙○○、戊○○各與戴慶龍、鐘勻澧、林宏育、不
    詳姓名成年女子分別就事實欄一(二)～(四)所示之犯行，分別具
    有犯意之聯絡及行為之分擔，均為共同正犯。被告乙○○、
    戊○○先後詐欺取財之犯行，均時間緊接，所犯係構成要件
    相同之罪，顯係基於概括犯意反覆為之，均為連續犯，均應
    依修正前刑法第56條之規定以一罪論，並分別加重其刑。又
    刑法上所謂常業犯，係指反覆以同種類行為為目的之社會活
    動之職業性犯罪而言（最高法院85年度台上字第510 號判決
    參照）。被告2 人任職於大眾消金公司，從事為客戶申辦貸
    款之業務，僅係偶然利用代辦貸款時，趁被害人不熟悉銀行
    貸款業務機會，施用詐騙手段，騙取其等交付額外費用，尚
    非專以此手段反覆實施詐欺並恃以為業，此有其他客戶之貸
    款申請資料可佐（詳扣案證物），顯與常業詐欺罪之犯罪構
    成要件不相符合。是檢察官起訴認被告乙○○、戊○○係犯
    修正前刑法第340 條之常業詐欺罪，容有誤解，然二者基本
    社會事實相同，本院自得變更起訴法條逕予審理。
六、原審以被告乙○○、戊○○罪證明確，予以論罪科刑，固非
    無見。惟查：(一)被告戊○○自93年7 、8 月間擔任大眾消金
    公司行政課長，負責與金融機構往來之業務，是被告戊○○
    就事實欄一(一)所示之犯行即無參與，且原審判決認被告戊○○分擔打電話一節，證據尚屬不足。(二)被告乙○○等係於93
    年5 月27日詐欺被害人丁○○使陷於錯誤，而於當日及翌日
    交付金錢，原審判決就此犯時間均未記載。(三)被害人丁○○
    、劉盧華知、己○○、丙○○所交付被告乙○○等手續費，
    係約定代辦貸款之費用，尚非詐欺所得。(四)被告乙○○、戊○○與鐘勻澧、不詳姓名成年女子間亦為共犯，原審判決疏
    未認定。檢察官上訴意旨以量刑過輕，被告乙○○上訴意旨
    以量刑過重，被告戊○○上訴意旨否認犯罪，指摘原判決不
    當，均為無理由，然原審判決既有上述可議，仍應由本院將
    原判決關於被告乙○○、戊○○部分撤銷改判。爰審酌被告
    乙○○為大眾消金公司之高雄營業所主任，負責指示業務人
    員配合施詐，被告戊○○為行政課長，經手客戶貸款資料，
    竟利用機會佯裝銀行人員，騙取客戶之財物，惡意非輕，而
    被告乙○○居於主導地位，情節較重，又被害人損失情況分
    別為10 餘 萬元及20餘萬元，被告均賠償被害人達成民事和
    解，但被告乙○○於本院已坦承錯誤等一切情狀，各量處如
    主文所示之宣告刑，又被告2 人犯罪時間均在中華民國96年
    4 月24日以前，合於減刑條件，乃依法減為如主文所示減得
    之刑，並諭知被告戊○○易科罰金之折算標準。至於扣案如
    事實欄所載之物，分別為大眾消金公司、大眾消金公司之員
    工、客戶及被告所有，且無證據證明係供犯本罪所用或所得
    之物，爰均不為沒收之宣告，附此敘明。
七、同案被告甲○○部分，已經被告甲○○撤回上訴確定，自不
    另論列，附此敘明。
據上論結，應依刑事訴訟法第369 條第1 項前段、第364 條、第
299 條第1 項前段、第300 條，中華民國96年罪犯減刑條例第2
條第1 項第3 款、第7 條、第9 條、刑法第2 條第1 項前段、第
28條、修正前刑法第56條、刑法第339 條第1 項、修正前刑法第
41條第1 項前段，修正前罰金罰鍰提高標準條例第2 條，現行法
規所定貨幣單位折算新台幣條例第2 條，判決如主文。
本案經檢察官林敏惠到庭執行職務。
中　　華　　民　　國　　96　　年　　10　　月　　25　　日
                  刑事第八庭    審判長法  官   李炫德
                                      法  官   陳志銘
                                      法  官   郭玫利
以上正本證明與原本無異。
檢察官如不服本判決應於收受本判決後10日內向本院提出上訴書
狀，其未敘述上訴理由者，並得於提起上訴後10日內向本院補提
理由書狀（均須按他造當事人之人數附繕本）「切勿逕送上級法
院」。
被告不得上訴。
中　　華　　民　　國　　96　　年　　10　　月　　25　　日
　　　　　　　　　　　　　　　　　　　書記官    楊茱宜
附錄本件判決論罪科刑法條
中華民國刑法第339條：
意圖為自己或第三人不法之所有，以詐術使人將本人或第三人之
物交付者，處5 年以下有期徒刑、拘役或科或併科1 千元以下罰
金。
以前項方法得財產上不法之利益或使第三人得之者，亦同。
前二項之未遂犯罰之。
